臺灣高等法院民事判決　　　　　　　　100年度上易字第358號
上　訴　人　李胡寶玲
訴訟代理人　李詠謙
被　上訴人　許正雄
訴訟代理人　邱美娥
上列當事人間分配表異議之訴事件，上訴人對於中華民國100 年
1 月26日臺灣桃園地方法院99年度訴字第887 號第一審判決提起
上訴，本院於100 年8 月31日言詞辯論終結，判決如下：
    主      文
上訴駁回。
第二審訴訟費用由上訴人負擔。
    事實及理由
一、被上訴人起訴主張：
  (一)被上訴人於民國（下同）95年間陸續向上訴人借款新台幣（
    下同）35萬元、35萬元及10,500元，並分別簽發票號為D000
    0000、D0000000、D0000000，票面金額各為35萬元、35萬元
    、10,500元之支票3 紙予上訴人收執。嗣因被上訴人有周轉
    資金之必要，故於95年3 月2 日簽立借款收據乙紙，上載抵
    押貸款100 萬元，並同時簽發票號為061463、票面金額100
    萬元之本票1 紙予上訴人收執，由上訴人扣除先前已支付之
    借款710,500 元及預扣利息63,000元後，將剩餘226,500 元
    交付予被上訴人，本件借款本金實為937,000 元，而非借據
    所載之100 萬元。
  (二)原法院97年度司執字第52358 號清償債務強制執行事件於99
    年3 月3 日製作分配表（下稱系爭分配表），並定期於99年
    4 月6 日下午3 時實施分配，被上訴人已於99年3 月31日就
    分配表次序8 及次序9 之金額提出異議，因上訴人為反對陳
    述，執行法院於99年4 月14日發函通知被上訴人應於文到（
    同年4 月19日送達）10日內起訴，被上訴人依法於同年4 月
    27日提起本件訴訟。
  (三)系爭分配表次序8 、9 應分別更正如下：
    1.分配表次序8 （第2 順位抵押權）部分：本件借款本金僅
      937,000 元，兩造就本件借款並未約定利息、違約金，故
      系爭分配表次序8 之記載應更正為937,000 元。
    2.分配表次序9 （普通債權之借款）部分：因本件借款並無
      利息、違約金之約定，故上訴人之債權已於系爭分配表次
      序8 中全數受償，故次序9 所列上訴人債權1,194,904 元
      應予全數剔除。縱認兩造確有利息、違約金各以年息20%
      計算之約定，然該金額之計算，亦應以實際債權即本金93
      7,000 元為依據，其利息、違約金兩者合計為866,661 元
      ，加計借款本金937,000 元，亦僅1,803,661 元，扣除最
      高限額抵押權150 萬元，剩餘303,661 元，即成為普通債
      權。後上訴人取得130 萬元之執行名義（即原法院96年度
      票字第2529號本票裁定暨其確定證明書及96年度執字第55
      094 號債權憑證），由於上訴人實際債權只剩餘303,661
      元，故上訴人只能就剩餘之實際債權即303,661 元請求列
      入普通債權分配。被上訴人曾於96年11月7 日以匯款方式
      清償上訴人5 萬元，爰就此部分主張與上訴人之借款債權
      本金抵銷。
  (四)求為判決：原法院97年度司執字第52358 號清償債務強制執
    行事件，分配表次序8 上訴人受分配之金額150 萬元應更正
    為937,000 元；分配表次序9 上訴人受分配1,194,904 元，
    應予剔除（原審就請求更正分配表次序8 部分為被上訴人敗
    訴之判決，未據被上訴人聲明不服）。
二、上訴人則以：
  (一)97年度司執字第52358 號清償債務強制執行事件，先於99年
    1 月13日製作第1 次（分配期日：99年2 月4 日）分配表，
    嗣因被上訴人於99年1 月28日就該分配表中次序1 之執行費
    、次序8 之第2 順位抵押權及次序9 之借款金額聲明異議，
    原法院復於99年3 月3 日製作系爭分配表。倘認系爭分配表
    係強制執行法第40條之1 所示之「更正分配表」，因被上訴
    人受送達後逾3 日始「於99年3 月31日對於第二次分配表次
    序8 及次序9 之金額有不同意見」，顯係「於受送達三日內
    不為反對之陳述者」，自應視為同意依更正分配表即系爭分
    配表實行分配，被上訴人遲至99年4 月27日始提起本件訴訟
    ，顯無理由。縱認系爭分配表並非強制執行法第40條之1 所
    示之更正分配表，因上訴人於99年2 月22日即以民事陳報狀
    對被上訴人於99年1 月28日之聲明異議為反對之陳述，則被
    上訴人受第1 次分配表送達後且在受上訴人99年2 月22日民
    事陳報狀通知後，並「未於分配期日起十日內向執行法院為
    前二項起訴之證明」，自應視為撤回其異議之聲明，則被上
    訴人提起本件訴訟，亦顯無理由。
  (二)上訴人先後於78年8 月16日、78年12月7 日、79年1 月5 日
    將自新竹區中小企業銀行新明分行設立之存款帳戶中提領之
    款項，分別貸予被上訴人各35萬元，被上訴人則各簽發面額
    35萬元之支票交由上訴人收執，日後被上訴人均未清償本金
    而係以換票方式延期清償，上訴人實際貸與被上訴人之金額
    為105 萬元。於95年3 月初，被上訴人要求結算，並以日後
    計息方便為由，改簽面額100 萬元及5 萬元之本票各1 張，
    嗣被上訴人並未依約清償，上訴人乃於96年3 月23日向原法
    院聲請核發支付命令，被上訴人唯恐抵押物遭拍賣，才於96
    年11月7 日匯入5 萬元以清償上開5 萬元之本票債務，並將
    該5 萬元本票取回，至此借款本金始減少為100 萬元，被上
    訴人主張96年11月7 日給付之5 萬元係用以清償系爭分配表
    所載本金，並無理由。
  (三)系爭分配表次序9 部分：依95年3 月2 日借款收據之記載，
    抵押貸款為100 萬元，非如被上訴人所稱之937,000 元。被
    上訴人自認其在借款當時另行簽發面額為40萬元之本票擔保
    利息債權，足徵被上訴人在借款當時係將本金及利息分別出
    具借據及本票以資證明。另依上訴人提出之土地登記第二類
    謄本，第二順位抵押權記載有「遲延利息：依照各個契約約
    定」及「違約金：依照各個契約約定」，被上訴人於98年5
    月30日所書具之保證書亦記載「並保證屆期即將所欠金額（
    依設定抵押契約書所定條件）全部一次清償」；設定契約書
    上亦載有「遲延利息：逾期不清償以年息20% 計算」、「違
    約金：逾期不清償以年息20% 計算」之約定，足證95年3 月
    2 日之借款收據確有利息、違約金之約定。是被上訴人本應
    於96年6 月2 日清償，卻屆期未依約清償，屢經催討，迄不
    清償，自應依遲延利息及違約金之約定給付。系爭分配表中
    之次序9 ，並無違誤等語，資為抗辯。
三、原審判決原法院97年度執字第52358 號強制執行事件於99年
    3 月3 日製作之分配表上，所載次序9 上訴人債權額1,194,
    904 元之債權，其中超過774,932 元部分，應予剔除，不得
    列入分配。駁回被上訴人其餘之訴。被上訴人就其敗訴部分
    ，未據聲明不服。上訴人提起上訴，上訴聲明：(一)原判決所
    所載次序9 上訴人債權額1,194,904 元，其中超過774,912
    元部分（419,972 元）廢棄。(二)前項廢棄部分，被上訴人在
    第一審之訴駁回。被上訴人答辯聲明：上訴駁回。
四、本件不爭執事項：
  (一)坐落桃園縣桃園市○路段14-156、16-75 地號土地（權利範
    圍均為全部），及其上1442建號、25290 建號（門牌號碼均
    為桃園縣桃園市○○路203 號，25290 建號未辦建物所有權
    第一次登記）建物（下稱系爭房地）原為被上訴人所有，其
    於95年3 月2 日提供系爭房地予上訴人設定第二順位抵押權
    ，約定擔保之債權總金額為最高限額150 萬元，存續期間自
    95年3 月2 日至96年6 月2 日，清償期為96年6 月2 日，並
    於95年3 月6 日辦妥抵押權設定登記。
  (二)上訴人於97年7 月30日持原法院96年度執字第55094 號債權
    憑證（債權人為上訴人，債務人為被上訴人，執行名義名稱
    為原法院96年度促字第13530 號支付命令及確定證明書），
    向原法院聲請對系爭房地為強制執行，經原法院以97年度司
    執字第52358 號清償債務強制執行事件受理在案。系爭房地
    於98年9 月17日拍定，得標金額為12,068,000元，原法院執
    行處於99年1 月13日製作分配表，並定期於99年2 月4 日實
    行分配，被上訴人於99年1 月28日具狀聲明異議，就該分配
    表次序1 之執行費金額及次序8 、9 之上訴人債權金額聲明
    異議，原法院執行處於更正上開次序1 執行費後，重新製作
    99年3 月3 日分配表（次序8 、9 所載金額未予更動），並
    定期於99年4 月6 日實行分配，被上訴人於99年3 月31日再
    次具狀對次序8 、9 部分聲明異議，上訴人於99年4 月12日
    具狀就聲明異議為反對陳述，被上訴人於99年4 月27日提起
    本件分配表異議之訴。
五、按債權人或債務人對於分配表所載各債權人之債權或分配金
    額有不同意者，應於分配期日一日前，向執行法院提出書狀
    ，聲明異議。執行法院對於前條之異議認為正當，而到場之
    債務人及有利害關係之他債權人不為反對之陳述或同意者，
    應即更正分配表而為分配。異議未依前項規定終結者，應就
    無異議之部分先為分配。更正之分配表，應送達於未到場之
    債務人及有利害關係之他債權人。前項債務人及債權人於受
    送達後3 日內不為反對之陳述者，視為同意依更正分配表實
    行分配。其有為反對陳述者，應通知聲明異議人。異議未終
    結者，為異議之債權人或債務人，得向執行法院對為反對陳
    述之債權人或債務人提起分配表異議之訴。聲明異議人未於
    分配期日起10日內向執行法院為前二項起訴之證明者，視為
    撤回其異議之聲明；經證明者，該債權應受分配之金額，應
    行提存。前項期間，於第40條之1 有反對陳述之情形，自聲
    明異議人受通知之日起算，強制執行法第39條第1 項、第40
    條、第40條之1 、第41條第1 項中段、第3 項、第4 項分別
    定有明文。次按強制執行程序中，債權人或債務人對於分配
    表聲明異議，其他債權人或債務人於分配期日未到場，執行
    法院未依聲明異議更正分配表，而將聲明異議狀送達其他債
    權人及債務人，其他債權人或債務人就聲明異議為反對陳述
    者，聲明異議人對反對陳述之其他債權人或債務人提起分配
    表異議之訴，應類推適用強制執行法第41條第4 項規定，亦
    即聲明異議人對其他債權人或債務人提起異議之訴之10日期
    間，應自受執行法院通知有反對陳述之日起算，而非自分配
    期日起算（最高法院88年台抗字第191號裁判意旨參照）。
  (一)查上訴人於97年7 月30日持原法院96年度執字第55094 號債
    權憑證，向原法院聲請對被上訴人原所有之系爭房地強制執
    行，該債權憑證記載債權人為上訴人，債務人為被上訴人，
    執行名義為原法院96年度促字第13530 號支付命令及確定證
    明書（該確定支付命令係命被上訴人應向上訴人清償30萬元
    及自支付命令送達之翌日起至清償日止，按週年利率5%計算
    之利息，並賠償督促程序費用1,000 元。），經原法院以97
    年度司執字第52358 號清償債務強制執行事件受理在案。該
    強制執行之程序經過略以：
    1.系爭房地於98年9 月17日拍定，得標金額為12,068,000元
      。
    2.原法院執行處於99年1 月13日製作分配表，並定期於99年
      2 月4 日實行分配。
    3.99年1 月28日，被上訴人具狀就99年1 月13日之分配表次
      序1 之執行費金額及次序8 之上訴人第2 順位抵押權、次
      序9 之上訴人普通借款債權聲明異議。
    4.99年2 月4 日，債權人、債務人於分配期日均未到場。司
      法事務官諭知本日債務人異議，不予分配。
    5.99年2月22日，上訴人就被上訴人之聲明異議表示意見。
    6.原法院於99年3 月3 日製作分配表，訂於99年4 月6 日、
      實行分配。僅更正第1 次序，並未更正第8 、9 次序。
    7.99年3 月31日，被上訴人就99年3 月3 日分配表次序8 之
      上訴人第2 順位抵押權、次序9 之上訴人普通借款債權聲
      明異議。
    8.99年4 月3 日，原法院執行處將被上訴人99年3 月31日聲
      明異議狀轉知上訴人，請其陳述意見。上訴人於99年4 月
      9 日收受。
    9.99年4 月12日，上訴人就被上訴人之異議為反對之陳述。
    10.99年4 月14日，原法院民事執行處以桃院永97司執宇字第
      52358 號函通知被上訴人，於文到10日內，就已異議事項
      ，對為反對陳述之債權人提起訴訟之證明，逾期即視為撤
      回分配表異議之聲明。上開函文於99年4 月19日送達於被
      上訴人。
    11.99年4 月27日，被上訴人對上訴人提起本件分配表異議之
      訴。
    上情經本院調閱原法院97年度司執字第52358 號清償債務執
    行卷宗核閱屬實。由上可知，原法院民事執行處製作99年3
    月3 日分配表並未更正分配表之次序8 及9 ，亦即原法院不
    認為被上訴人就關於分配表次序8 之上訴人第2 順位抵押權
    、次序9 之上訴人普通借款債權聲明異議為正當。99年3 月
    3 日分配表非強制執行法第40條所稱之更正分配表。
  (二)被上訴人於99年3 月31日聲明異議係在99年4 月6 日分配期
    日1 日前，被上訴人於99年4 月19日收受上訴人反對之陳述
    ，揆諸首揭說明，被上訴人提起分配表異議之訴之末日為99
    年4 月29日。被上訴人於99年4 月27日提起本件訴訟，於法
    並無不合。
六、按抵押權人行使抵押權聲明參與分配時，應提出其權利證明
    文件，雖無執行名義亦得為之；惟最高限額抵押，抵押權成
    立時，可不必先有債權存在，縱經登記抵押權，因未登記已
    有被擔保之債權存在，如債務人或抵押人否認先已有債權存
    在，或於抵押權成立後，曾有債權發生，而從抵押權人提出
    之其他文件為形式上之審查，又不能明瞭是否有債權存在時
    ，法院既無由准許拍賣抵押物，（本院71年台抗字第306 號
    判例參照）亦無從准予參與分配。是無執行名義抵押權人行
    使抵押權，其債權證明文件以形式審查與最高限額抵押登記
    範圍相符，為其參與分配之最低要件。又分配表異議之訴，
    不僅在救濟分配順序之違誤，亦兼及債權實際有無、金額之
    多寡，此觀之強制執行法第39、41條可明，他債權人如以無
    執行名義最高限額抵押權人並無實際債權存在為由，提起分
    配表異議之訴，實與確認他人債權不存在之訴無殊，自應由
    無執行名義抵押權人就抵押債權確定日前債權存在之事實負
    立證責任（最高法院95年台上字第1695號）。
  (一)關於次序9之普通借款債權部分：
    1.查系爭房地於95年3 月2 日設定第2 順位抵押權予上訴人
      ，收件字號為桃資登字第077860號，登記日期為95年3 月
      6 日，擔保債權總金額為最高限額150 萬元，存續期間自
      95年3 月2 日至96年6 月2 日，清償期為96年6 月2 日，
      有土地登記第二類謄本、抵押權設定契約書在卷可稽（原
      審卷第35頁至反面、第42至44頁），兩造不爭執，可認為
      實。
    2.次查：
      (1)被上訴人於95年3 月2 日簽立借款收據1 紙，內容記載
        ：「茲收到桃園地政事務所95年3 月2 日收件字號7786
        0 號之抵押權設定，抵押貸款新台幣壹佰萬元整確實無
        誤，並言明於95年9 月2 日無條件清償。」有借款收據
        在卷可稽。上開文義明白，可認被上訴人收受100 萬元
        ，並為此設定系爭房地第2 順位最高限額150 萬元抵押
        權予上訴人為實。
      (2)上訴人主張95年9 月2 日被上訴人簽發票號395323、面
        額40萬元本票係當作抵押權設定期間之利息，即100 萬
        元借款，每月利息21,000元，抵押權約定存續期間自95
        年3 月2 日至96年6 月2 日計15個月，再加上之前退票
        84,620元，合計399,620 元，故由被上訴人簽發40萬元
        本票（原審卷第27頁、第51頁反面、第33頁）。被上訴
        人不爭執（原審卷第51頁）。可認兩造就100 萬元借款
        ，約定95年3 月2 日至96年6 月2 日期間之利息為40萬
        元。且上訴人未立證證明兩造間有複利之約定，是兩造
        約定之40萬元利息，不得滾入100 萬元原本再生利息。
      (3)系爭房地之抵押權設定契約書記載：「清償日期：96年
        6 月2 日。利息無。遲延利息：逾期不清償以年息百分
        之廿計算。違約金：逾期不清償以年息百分之廿計算。
        」，有抵押權設定契約書在卷可稽（原審卷第42頁）。
        被上訴人於原審爭執遲延利息、違約金欄本為空白，嗣
        於本院不再爭執（本院卷第27頁）。是兩造間就100 萬
        元借款約定遲延利息及違約金均以年息20% 計算。從而
        ，上訴人得請求之遲延利息自96年6 月2 日起至拍賣尾
        款入庫之日即98年9 月22日止，為462,466 元（計算式
        ：1000000 ×20 %×844/365 ＝462466，元以下四捨五
        入，下同）。上訴人得請求之違約金自96年6 月2 日起
        至拍賣尾款入庫之日即98年9 月22日止，為462,466 元
        （計算式：0000 000×20% ×844/365 ＝462466）。
      (4)綜上，上訴人借款100 萬元予被上訴人，約定利息40萬
        元，另有遲延利息462,466 元及違約金462,466 元，合
        計2,324,932 元（計算式：1000000 ＋400000＋462466
        ＋462466＝0000000） 。
      (5)上訴人不爭執收受被上訴人於96年11月7 日匯款5 萬元
        ，有上海商業儲蓄銀行匯出匯款申請書在卷可稽（原審
        卷第81、77頁）。上訴人未立證證明本件借款本金為10
        5 萬元，及被上訴人給付之5 萬元係清償其他債務，詳
        後理由七所述，可認被上訴人給付上訴人5 萬元係清償
        本件100 萬元之借款債務。
      (6)綜上事證，上訴人對被上訴人有借款本金100 萬元、約
        定利息40萬元、遲延利息462,466 元、違約金462,466
        元，合計2,324,932 元之債權，扣除被上訴人於96年11
        月7 日清償5 萬元，上訴人對被上訴人之債權為2,274,
        932 元（計算式：0000000 000000 ＝0000000） 。
    3.於最高限額150 萬元抵押權擔保外（即分配表之次序8部
      分），上訴人對被上訴人有774,932 元之普通債權（計算
      式：0000000 00000000 ＝774932），此部分普通債權非
      提出執行名義不得參與分配。
    4.經查，上訴人於原法院97年度司執字第52358 號清償債務
      強制執行程序提出(1)原法院96年度執字第55094 號債權憑
      證，原執行名義為原法院96年度促字第13530 號支付命令
      及確定證明書，係命被上訴人應向上訴人清償30萬元及自
      支付命令送達之翌日起至清償日止，按週年利率5%計算之
      利息，並賠償督促程序費用1,000 元。；(2)原法院96年度
      票字第2529號本票裁定，內容以：被上訴人於95年3 月2
      日簽發之本票內載憑票交付上訴人100 萬元，及自95年9
      月2 日起至清償日止，按週年利率6%計算之利息，准予強
      制執行。上開2 執行名義所載本金合計130 萬元。惟上訴
      人除受最高限額150 萬元抵押權擔保外，普通債權為774,
      932 元，上訴人僅得就774,932 元請求列入普通債權分配
      。是以，99年3 月3 日分配表次序9 記載上訴人之普通借
      款債權受分配金額1,194,904 元應更正為774,932 元。
  (二)綜上所述，99年3 月3 日分配表次序9 記載上訴人之普通借
    款債權受分配金額1,194,904 元應更正為774,932元。
七、上訴人下列抗辯，為不可採：
  (一)被上訴人於95年3 月2 日簽立之借款收據記載收受借款100
    萬元。上訴人主張被上訴人本件借款本金為105 萬元，自應
    就超出100 萬元借款部分證明已交付金錢予被上訴人。經查
    ，上訴人提出被上訴人簽發(1)95年1 月5 日、票號D0000000
    、面額35萬元，(2)95年3 月18日、票號D0000000、面額35萬
    元，(3)95年4 月5 日、票號D0000000、面額35萬元之支票3
    紙（原審卷第105 頁）。然票據為無因證券，上訴人持有被
    上訴人簽發上開合計105 萬元支票，不能據此認定上訴人已
    交付借款105 萬元予被上訴人。再查，上訴人提出新竹區中
    小企業銀行存摺明細，於78年8 月16日提領1,243,000 元、
    78年12月7 日提領350,000 元、79年1 月5 日提領1,880,00
    0 元，有存摺明細在卷可稽（原審卷第91頁至反面）。惟查
    ，上開提領金額合計3,473,000 元，提領時間於78年8 月至
    79年1 月，相隔被上訴人簽立95年3 月2 日之借款借據約16
    年，不能認上訴人將上開提領款項交付105 萬元予被上訴人
    。上訴人抗辯本件借款係105 萬元，為無可採。
  (二)查上訴人與被上訴人間原法院96年度執字第55094 號清償債
    務強制執行事件，上訴人係持原法院96年度促字第15350 號
    確定支付命令聲請強制執行。上開確定支付命令，係上訴人
    於96年3 月23日聲請，請求被上訴人清償30萬元本息。惟查
    ，被上訴人係於96年11月7 日清償5 萬元。上訴人辯稱伊因
    被上訴人償還5 萬元，於聲請支付命令時始聲請30萬元等語
    ，核與上開聲請及清償之時間順序不合，為不可採
  (三)證人鄒貴勷證稱略以：96年10月間伊和被上訴人在上訴人家
    裡客廳喝茶，伊聽到被上訴人與其配偶邱美娥要求上訴人撤
    銷96年度司執字第55094 號查封，而上訴人堅持要先清償5
    萬元才肯撤銷等語（本院卷第110 頁至反面）。經查，上訴
    人與被上訴人間原法院96年度執字第55094 號清償債務強制
    執行事件，上訴人固於96年11月9 日以兩造間經友人出面協
    調，約定於96年12月30日清償為由，向原法院聲請延緩執行
    ，嗣於97年1 月23日，上訴人聲請原法院核發債權憑證，經
    原法院核發97年1 月24日桃院永執96年執字第55094 號債權
    憑證，該債權憑證記載執行受償結果係全未受償，經本院調
    閱96年度執字第55094 號清償債務強制執行卷查核屬實。上
    訴人辯稱被上訴人於96年11月7 日清償之5 萬元，係為清償
    原法院96年執字第55094 號案件等語，為不可採。
八、綜上所述，被上訴人本於強制執行法第41條第1 項規定，請
    求將原法院97年度司執字第52358 號清償債務強制執行事件
    於99年3 月3 日製作之分配表次序9 分配金額更正為774,93
    2 元，上訴人超過上開金額部分應予剔除不得列入分配，為
    有理由。原審判命系爭分配表次序9 應予更正，於法並無不
    合。上訴意旨指摘原判決不當，求予廢棄改判，為無理由，
    應予駁回。
九、本件事證已臻明確，兩造其餘攻擊防禦方法及未經援用之舉
    證，經審酌核與本件判決結果不生影響，不再逐一論述，附
    此敘明。
十、據上論結，本件上訴為無理由，依民事訴訟法第449 條第1
    項、第78條，判決如主文。
中    華    民    國    100    年    9     月   14    日
                    民事第二庭
                        審判長法  官  吳謙仁
                              法  官  蘇瑞華
                              法  官  李瓊蔭
正本係照原本作成。
不得上訴。
中    華    民    國   100    年    9     月    15    日
                              書記官  王才生